臺灣高等法院民事判決　　　　　　　　　 94年度上字第511號
上　訴　人　乙○○
訴訟代理人　錢裕國律師
上　訴　人　甲○○
訴訟代理人　郭世昌律師
　　　　　　金學坪律師
　　　　　　王令冠律師
上列當事人間返還價金等事件，上訴人對於中華民國94年 4月29
日臺灣臺北地方法院93年度訴字第3142號第一審判決各自提起上
訴，經本院於94年 8月24日言詞辯論終結，判決如下：
    主      文
原判決關於駁回上訴人乙○○下列第二項之訴部分，及該部分假
執行之聲請，並關於本訴部分訴訟費用之裁判均廢棄。
上訴人甲○○應再給付上訴人乙○○新台幣肆拾萬元，及自九十
三年八月八日起至清償日止，按週年利率百分之五計算之利息。
上訴人甲○○為原判決第一項所命給付及前項所命給付之同時，
上訴人乙○○應將台北縣三芝鄉北新庄菜公坑小段第255、277、
281、294、295、302、303、304、305、306之4、307、307之1、
307之2、307之3、309、310、310之1、310之3地號等18筆土地之
所有權移轉登記並交付上訴人甲○○。
乙○○其餘上訴及假執行之聲請均駁回。
甲○○之上訴駁回。
第一、二審訴訟費用關於本訴部分，由上訴人甲○○負擔百分之
六十五，餘由上訴人乙○○負擔。
第二審訴訟費用關於反訴部分由甲○○負擔。
本判決命上訴人甲○○給付部分，於上訴人乙○○以新台幣壹拾
參萬元為上訴人甲○○預供擔保後得假執行。
    事實及理由
壹、本訴部分：
一、上訴人即被上訴人乙○○起訴主張：兩造於民國88年4月2日
    訂立不動產買賣契約（下稱系爭契約）， 約定伊以250萬元
    之價格向被上訴人即上訴人甲○○購買其所有坐落臺北縣三
    芝鄉○○○○段菜公坑小段第255、277、281、294 、295、
    302、303、304、305、306之4、306之6、307、307之1、307
    之2、307之3、309、310、310之1、310之 3地號共19筆土地
    （下稱系爭19筆土地）之應有部分320分之28，價款分3期給
    付，伊已依約給付前2期款項共200萬元，惟甲○○僅將除坐
    落臺北縣三芝鄉○○○○段菜公坑小段第306之6地號土地（
    下稱306之6地號土地）外之18筆土地應有部分移轉與伊，伊
    遂於92年12月29日、93年2月2日分別催告甲○○履行前開給
    付義務，惟甲○○仍不履行其給付義務，甲○○顯已陷於給
    付遲延而有違約情事，爰依民法第 254條之規定以本件起訴
    狀繕本送達作為解除契約之意思表示，並依據民法第 259條
    第1款、第 2款規定請求甲○○返還已受領之價款200萬元，
    另依據系爭契約第10條之規定，請求甲○○另行給付與已給
    付價款同額之200萬元違約金。另306之 6地號土地鄰接馬路
    ，其餘土地均未與道路相接，縱有相接，亦屬羊腸小徑，出
    入均需經過306之6地號土地，致使其餘土地無法開發使用，
    306之6地號土地之經濟價值顯高於其他土地，且系爭19筆土
    地之使用分區有國家公園區及山坡地保育區，山坡地保育區
    部分又分為農牧用地及林業用地，僅農牧用地部分得以申請
    興建農舍之方式為低限度之開發，其餘種類土地則因受限法
    令而無法興建任何建築物，系爭19筆土地中之農牧用地共約
    1萬12 73平方公尺，為農牧用地之306之6地號土地面積則為
    3795平方公尺，占全部農牧用地之3分之1，嚴重影響伊欲開
    發土地之目的，伊自得解除全部之契約。若認伊僅得就 306
    之 6地號土地部分解除契約，則因僅農牧用地具有價值，是
    以僅能以農牧用地計價，則306之6地號土地應有部分之價值
    即高達84萬1604元（計算式如原判決附表 2），伊自無須再
    給付任何價金等情。並聲明：(一 )甲○○應給付乙○○400
    萬元及自起訴狀繕本送達翌日起至清償日止按週年利率5 ％
    計算之利息。(二)願供擔保請准宣告假執行。
二、甲○○則以：系爭契約之買賣標的係19筆個別地號之土地應
    有部分，本得單獨買賣，非屬不可分之給付，而系爭契約亦
    未特別約定系爭19筆土地係屬不可分給付，伊已依約於89年
    5月10日移轉除306之 6地號土地外18筆土地之所有權與乙○
    ○。306之6地號土地並非唯一鄰接道路之部分，乙○○占有
    使用其餘系爭土地部分亦有道路經過，但乙○○竟遲至92年
    12月間始發函催告伊履行移轉306之6地號土地，亦可見 306
    之 6地號土地與其餘18筆土地並無共同使用之必要性，伊業
    已履行出賣人之義務，並無給付遲延，乙○○僅可就306之6
    地號土地主張解除契約，其主張就系爭19筆土地解除全部契
    約，顯與規定不符。若認伊有違約之情，乙○○主張之違約
    金亦屬過高，應予酌減，且因系爭19筆土地之面積共3599.5
    平方公尺，以總價250萬元計算，每平方公尺之價金為694.5
    元，而306之6地號土地應有部分之面積僅為332.06平方公尺
    ，其價值僅23萬616元（計算式如原判決附表1所示），扣除
    306之6地號土地之價值，乙○○尚應給付伊226萬9384元 ，
    但乙○○僅給付200萬元，另有餘款26萬9384元未給付 ，伊
    並主張前開26萬9384元債權與乙○○請求之違約金債權互為
    抵銷等語，資為抗辯。並聲明：(一)乙○○之訴及其假執行
    之聲請均駁回。(二)如受不利判決，願供擔保請准宣告免為
    假執行。
三、原審判決本訴部分甲○○應給付乙○○2,200,000元及自 93
    年8月8日起至清償日止按週年利率5 ％計算之利息，而駁回
    乙○○其餘請求。兩造各就敗訴部分聲明不服，求為廢棄原
    判決不利於己部分，乙○○聲明甲○○應再給付1, 800,000
    元；甲○○則聲明駁回乙○○在第一審之訴。就對造之上訴
    ，兩造均聲明駁回上訴。
四、本件乙○○主張兩造於88年4月2日簽訂系爭契約，約定乙○
    ○以250萬元之價格向甲○○購買系爭19筆土地320分之28之
    應有部分，價款分3期給付，乙○○業已依約給付前2期款共
    200萬元，甲○○已依約將除306之 6地號土地外之18筆系爭
    土地應有部分移轉與乙○○，乙○○曾於92年12月29日、93
    年2月2日分別委請律師發函催告甲○○依約移轉306之6地號
    土地之應有部分，甲○○迄未履行，甲○○嗣後並將306之6
    地號土地應有部分出售他人等情，為兩造所不爭執，並經乙
    ○○提出與所述相符之系爭契約、系爭19筆土地登記謄本、
    催告函、交款備忘錄等件在卷可稽，自堪信為真實。乙○○
    主張系爭契約業因甲○○給付遲延而經其以起訴狀繕本作為
    解除全部契約之意思表示，兩造間之買賣契約已解除，甲○
    ○應返還伊已付之價金200萬 元及給付違約金200萬元部分，
    甲○○則以前開情詞置辯，是以本件應審酌之要點厥為：（
    一）甲○○是否給付遲延而有違約情事？(二)乙○○是否得
    就系爭19筆土地解除全部契約？(三)如甲○○給付遲延，乙
    ○○請求甲○○給付200萬元違約金是否適當？甲○○是否
    得以主張其對乙○○之26萬9384元之價款債權與乙○○對甲
    ○○之違約金債權互為抵銷？爰分別論述如下：
(一)按給付無確定期限者，債務人於債權人得請求給付時，經其
    催告而未為給付，自受催告時起，負遲延責任；契約當事人
    之一方遲延給付者，他方當事人得定相當期限催告其履行，
    如於期限內不履行時，得解除其契約，民法第229條第2項前
    段及第254條分別定有明文。本件甲○○未依約移轉306之 6
    地號土地應有部分 320分之28予乙○○，乙○○業已於92年
    12月29日、93年2月2日委請律師發函催告甲○○應於文到15
    日內依約移轉306之6地號土地之應有部分與乙○○及催告甲
    ○○履行前開給付義務，惟甲○○迄未履行前開給付義務，
    並將306之6地號土地其應有部分出售他人等情，為兩造所不
    爭執，已如前述，則乙○○主張甲○○具有給付遲延之違約
    情事，自堪信為真實，甲○○辯稱無給付遲延云云，實難採
    信。
(二)按給付為可分而有一部給付不能或給付遲延之情形時，債權
    人非不得就該契約之一部解除之，此觀之民法第226條第2項
    及第 256條之規定自明，反之，若給付為不可分而有一部給
    付遲延之情形，債權人自得主張解除全部之契約。查兩造所
    簽訂之買賣契約，其買賣之標的雖為19筆土地之應有部分，
    惟兩造於系爭契約中僅約定總價款為250萬元 ，並未就19筆
    土地個別約定價款等情，為兩造所不否認（見原審94年 4月
    19日言詞辯論筆錄），復觀諸系爭19筆土地之土地登記謄本
    ，系爭 19筆土地總面積為4萬1138平方公尺，使用分區屬國
    家公園區者，有坐落臺北縣三芝鄉○○○○段菜公坑小段30
    6-4、302、303、29 5、294、310之1、310、309、307之3、
    310之 3地號之10筆土地，面積共為2萬3890平方公尺；使用
    分區為山坡地保育區而使用地類別為林業用地者，有坐落臺
    北縣三芝鄉○○○○段菜公坑小段第307之1、307之2地號之
    2筆土地，面積共 5975平方公尺；使用分區屬山坡地保育區
    而使用地類別為農牧用地者，僅有臺北縣三芝鄉○○○○段
    菜公坑小段第305、304、255、281、277、307、306之6地號
    土地，面積共 1萬1273平方公尺，而使用分區屬國家公園區
    及山坡地保育區使用地類別為林業用地之土地價值較低，其
    使用開發方式所受限制較使用分區為山坡地保育區而使用地
    類別為農牧用地者為大，此為公眾週知之事，但兩造於契約
    中並未因各筆土地使用價值之不同而為個別之價款約定，顯
    見兩造所達成之買賣合意係針對系爭19筆土地合一為之，且
    若系爭19筆土地間為各自獨立而屬給付可分之關係，則身為
    買方之乙○○又何需於購買農牧用地同時向甲○○購入使用
    其餘開發價值較低之國家公園區土地或林業用地？足見乙○
    ○買受上開土地係採包裹方式議價並非逐筆敲定價格，故系
    爭19筆土地間確有給付不可分之關係。甲○○雖又辯稱：兩
    造於辦理其餘十八筆土地之移轉登記手續時，當事人雙方同
    意不移轉登記306 -6地號土地，因而塗去該筆地號土地，並
    標示各筆土地之移轉價格，此有移轉契約書可憑（上證一）
    ，由此可知，訂約當時兩造並無將買賣契約中之全部19筆地
    視為不可分標的物之意云云。然查甲○○所附之買賣所有權
    移轉契約書，其買賣金額之總數與兩造於系爭契約中所約定
    之總價金250萬元不合 ，足見該所有權移轉契約書僅能供參
    考，並非實際之交易價格，亦無法據以認定上開19筆土地係
    屬可分標的物。經查系爭19筆土地間既有給付不可分之關係
    而甲○○既未依約移轉306之6地號土地所有權應有部分之給
    付遲延情事，則系爭買賣視同給付遲延而有違約情事，則乙
    ○○依據民法第 256條之規定，以起訴狀繕本作為解除系爭
    買賣契約之意思表示，即屬有據。
(三)按系爭買賣契約第十條後段明定：本約簽訂後，如乙方（即
    甲○○）不賣或不照約履行應盡義務時，除應將已收價款如
    數退還與甲方（即乙○○）外，另加倍賠償所收價款同額之
    損害金與甲方後，本約方得解除，各無異議。查本件甲○○
    既有前開未依約履行給付義務之事，則乙○○依兩造簽訂之
    系爭契約第10條後段規定請求甲○○支付乙○○已付同額價
    款即200萬 元之違約金，即非無據，惟按約定之違約金額過
    高者，法院得減至相當之數額，為民法第 252條所明定，而
    違約金是否相當仍須依一般客觀事實、社會經濟狀況及當事
    人所受損害情形，以為酌定標準，最高法院著有49年臺上字
    第 807號判例要旨可參。查兩造於八十八年四月間簽訂系爭
    買賣契約後，乙○○已依約給付二百萬元，如以法定利息即
    週年百分之五計算，截至本審九十四年八月二十四日言詞辯
    論期間止，乙○○即受有六十餘萬元利息損失，而甲○○係
    於九十一年八月間將系爭306之 6號土地以150萬元之高價售
    予訴外人陳坅泗及陳根波二人，業據陳坅泗及陳根波之婆婆
    黃美香到庭證述屬實，可見甲○○違約轉售系爭306之6號土
    地亦受有相當之利益，本院審酌乙○○所受之損害及甲○○
    之利得等客觀情形，認乙○○請求二百萬元違約金，尚屬過
    高，原審核減為20萬元亦屬偏低，應減至60萬元為適當。再
    者，乙○○既得依據民法第 256條之規定合法解除系爭全部
    契約，則甲○○援引已失效之買賣契約請求乙○○給付尚未
    交付之買賣價款，即非有據，從而甲○○主張以乙○○未給
    付之價款26萬9384元與其應給付之違約金互為抵銷，即非正
    當，不應准許。
五、綜上所述，系爭契約業經乙○○以起訴狀繕本之送達而合法
    解除，乙○○與甲○○互負回復原狀之義務，從而乙○○依
    解除契約回復原狀之法律關係訴請甲○○返還已付價款 200
    萬元及請求甲○○另行支付違約金60萬元合計為260萬元 ，
    洵屬有據，應予准許，乙○○逾此部分之請求，則屬無據，
    應予駁回。原審就上開應准許部分，僅判命甲○○給付乙○
    ○220萬元本息 ，而駁回乙○○其餘之訴，自有未合，應再
    增加給付40萬元及自93年8月8日起至清償日止之法定遲延利
    息，乙○○上訴意旨就此部分指摘原判決不當，求予廢棄改
    判，為有理由，爰由本院將原判決此部分予以廢棄，改判如
    主文第二項所示，並依乙○○之聲請，酌定相當之金額准許
    宣告假執行。其餘未准許部分 (即請求再給付140萬元部分)
    ，原審為乙○○敗訴之判決，於法並無違誤，乙○○仍執陳
    詞，指摘原判決此部分為不當，自屬無理由，應駁回其上訴
    及該部分假執行之聲請。至於原審判命甲○○應給付乙○○
    220萬元本息部分 ，核無不合，甲○○上訴論旨指摘原判決
    此部分不當，求予廢棄改判，為無理由，應駁回其上訴。末
    查乙○○主張解除系爭買賣契約既屬合法，依民法笫 261條
    準用第 264條之規定，兩造因契約解除而相互負返還之義務
    ，並得主張同時履行之抗辯，而甲○○已將除306之6號以外
    之十八筆土地之所有權移轉登記予乙○○，故甲○○依上開
    規定，請求其為前開給付之同時，乙○○應將系爭十八筆土
    地之所有權移轉登記並交付予甲○○，洵屬正當，應予准許
    ，爰併為諭知如主文第三項所示。
貳、反訴部分：
一、甲○○起訴主張：本件乙○○僅可就無法辦理移轉之306之6
    地號土地部分解除契約，依據如原判決附表 1所示之計算方
    式，乙○○僅可就解除306之6地號土地部分減少價金23萬61
    6元，乙○○尚餘26萬9384元之價款未給付 ，伊自可依據系
    爭契約請求乙○○給付未付餘款26萬9384元等情。並聲明：
    (一)乙○○應給付甲○○26萬9384元及自反訴狀繕本送達乙
    ○○翌日起至清償日止按週年利率5％計算之利息。(二) 願
    供擔保請准宣告假執行。
二、乙○○則以：系爭買賣契約業經伊以本訴起訴狀繕本之送達
    而解除，甲○○自不得再依買賣契約請求伊給付未付價款，
    若認伊僅能合法解除306之6地號土地之契約，系爭19筆土地
    僅農牧用地得為低限度之開發使用，其餘國家公園區及林業
    用地部分則無法興建任何建築物，是計算306之6地號土地價
    值時，應僅能以農牧用地來計算，系爭19筆土地中僅1萬127
    3平方公尺為農牧用地 ，以應有部分計算，則農牧用地部分
    之面積應為986.39平方公尺，其中亦為農牧用地之306之6地
    號土地應有部分即有332.06平方公尺，則本件306之6地號土
    地應有部分之價值應為84萬1604元（計算式詳如原判決附表
    2），伊亦無須再給付任何價金等語置辯，並聲明：(一) 甲
    ○○之反訴駁回。(二)願供擔保免為假執行。
三、原審駁回甲○○反訴之請求，甲○○聲明不服，求為廢棄原
    判決，並判命乙○○應給付269,384元，及自93年9月14日起
    至清償日止按年息5 ％計算之利息；乙○○則求為駁回上訴
    。
四、經查系爭契約業經乙○○合法解除，已如前述，則甲○○自
    不得再以失效之買賣契約請求乙○○給付未付之餘款，則甲
    ○○提起反訴請求乙○○給付未付餘款26萬9384元，即屬無
    據，原審駁回甲○○反訴之請求及其假執行之聲請，核無違
    誤，甲○○上訴論旨指摘原判決關於反訴部分不當，求予廢
    棄改判，為無理由，應駁回其上訴。
、本件事證業已明確，兩造其餘主張陳述及所提之證據，經本
    院審酌後，認均不足以影響本判決之結果，均毋庸再予論述
    ，又甲○○於本院審理中請求傳訊證人許鐘裕以證明系爭十
    九筆土地中，306之6號係可分之給付。經查系爭買賣契約應
    移轉之十九筆土地是否屬可分之債，應從契約內容整體觀察
    加以判斷，非該證人所能判斷，故本院認無傳訊之必要，附
    此敘明。
肆、據上論結，本件乙○○之上訴為一部有理由，一部無理由，
    甲○○之上訴為無理由，爰依法判決如主文。
中　　華　　民　　國　　94　　年　　9 　　月　　2 　　日
                  民事第十三庭審判長法  官  張宗權
                                    法　官　陳忠行
                                    法　官　陳永昌
正本係照原本作成。
乙○○不得上訴。
甲○○如不服本判決，應於收受送達後20日內向本院提出上訴書
狀，其未表明上訴理由者，應於提出上訴後20日內向本院補提理
由書狀（均須按他造當事人之人數附繕本）上訴時應提出委任律
師或具有律師資格之人之委任狀；委任有律師資格者，另應附具
律師資格證書及釋明委任人與受任人有民事訴訟法第466條之一
第一項但書或第二項（詳附註）所定關係之釋明文書影本。
中　　華　　民　　國　　94　　年　　9 　　月　　2 　　日
　　　　　　　　　　　　　　　　　　書記官  劉美垣
附註：
民事訴訟法第四百六十六條之一（第一項、第二項）：
對於第二審判決上訴，上訴人應委任律師為訴訟代理人。但上訴
人或其他法定代理人具有律師資格者，不在此限。
上訴人之配偶、三親等內之血親、二親等內之姻親，或上訴人為
法人、中央或地方機關時，其所屬專任人員具有律師資格並經法
院認為適當者，亦得為第三審訴訟代理人。
